臺灣雲林地方法院民事裁定　　　　　　　99年度家抗字第14號
抗　告　人　財政部國有財產局台灣中區辦事處雲林分處
法定代理人　邱傑勤
代　理　人　吳柔慧
被抗告　人　財政部臺灣省中區國稅局雲林縣分局
法定代理人　于秋姑
代　理　人　陳麗玲
　　　　　　蔡銘峰
關係人　　　陳文彬律師
上列抗告人因選任遺產管理人事件，對於民國98年8 月18日本院
第一審裁定（98年度財管字第32號），提起抗告，本院第二審合
議庭裁定如下：
    主  文
原裁定廢棄。
選任陳文彬律師為被繼承人王建霖（男、民國○○年○ 月○○日生、
國民身分證統一編號：Ｚ000000000號、生前最後住所：雲林縣斗
南鎮○○里○○○街25之2 號11樓，於民國96年10月30日死亡）
之遺產管理人。
准對被繼承人王建霖之繼承人為公示催告。
被繼承人王建霖之繼承人，應自本公示催告最後登載新聞紙之日
起六個月內承認繼承，上述期限屆滿，無繼承人承認繼承時，其
遺產於清償債權，並交付遺贈物後，如有賸餘，歸屬國庫。
聲請及抗告費用由被繼承人王建霖之遺產負擔。
    理  由
一、本件被抗告人於原審法院聲請意旨略以：被繼承人王建霖於
    民國96年10月30日死亡並遺有財產，又其法定繼承人均已依
    法拋棄繼承，然被抗告人為辦理積欠稅款移送強制執行，爰
    依民法第1178條第2 項及非訟事件法第149 條第1 項規定，
    並建請選任財政部國有財產局臺灣中區辦事處雲林分處為遺
    產管理人等語。
二、抗告意旨略以：依民法第1176條第6 項及同法第1178條第2
    項之規定，並無規定抗告人為「唯一」之遺產管理人，亦未
    規定被繼承人之債權人或其親屬等人，無為遺產管理人之資
    格，或不得擔任遺產管理人。且依司法院74年10月15日院臺
    廳一字第05786 號函示：「此類拋棄繼承事件，多屬遺債大
    於遺產，形同破產，故應儘量避免選任國有財產局為遺產管
    理人」。次依臺灣高等法院臺中分院88年度家抗字第96號民
    事裁定理由亦謂：「按聲請法院選任遺產管理人，法院有裁
    量權，不受聲請人之拘束，可依職權選任適當之管理人，而
    選任遺產管理人須考慮其適切性，亦即除管理遺產須公平外
    ，應以對遺產、遺債情況了解較深者，為優先選任…。」復
    以被繼承人王建霖於96年10月30日死亡，債權人旋即聲請指
    定遺產管理人處理遺產；再者，雲林縣政府尚有專責單位或
    法制人員處理此類案件。另依雲林縣稅務局99年10月1 日雲
    稅房字第0990045102號函查調被繼承人王建霖全國財產總歸
    戶結果，被繼承人王建霖所遺土地及房屋各1 筆，房屋坐落
    於雲林縣土庫鎮○○里○○路1 號，經抗告人派員勘查結果
    ，現址已無房屋，所遺雲林縣虎尾鎮○○○段279 地號土地
    ，其土地共有人王千葉( 被繼承人王建霖之伯母) 應對遺產
    、遺債情況了解較為深入，且其遺族適值壯年，自必有較抗
    告人更適宜擔任為遺產管理人之人。又抗告人之各項國產業
    務案量繁多，且抗告人並無專責承辦此類案件之人員編制，
    因是類案件繁多，抗告人負荷極重，舉凡以抗告人為遺產管
    理人，應依法完成各項公示催告、清查遺產、遺債、函請地
    政機關辦理遺產管理人登記、監管遺產、依遺產管理人資格
    拍賣或處分遺產、結算遺產、及除代墊各項稅費支出，查無
    明文列入優先扣還款，而辦理公示催告及公文往返、查證寄
    件等繁瑣耗時，不若選任王建霖之家屬或土地共有人或雲林
    縣政府或委任專任律師或其他專業代理人辦理更為適宜。因
    此，抗告人認原裁定尚有不當，請求廢棄，並另行擇定他人
    為本件遺產管理人等語。
三、按繼承開始時，繼承人之有無不明，而無親屬會議或親屬會
    議未於1 個月內選定遺產管理人者，利害關係人或檢察官得
    聲請法院選任遺產管理人，並由法院依公示催告程序，定6
    個月以上之期限，公告繼承人，命其於期限內承認繼承，民
    法第1177條，第1178條定有明文。又上開規定於次順序繼承
    人有無不明或第4 順序之繼承人均拋棄其繼承權者，準用之
    ，同法第1176條第6 項後段亦有規定。再選任遺產管理人，
    法院有裁量權，法院應依職權選任適當之人為遺產管理人，
    如經選任確定，即有擔任遺產管理人之義務。法院選任遺產
    管理人雖具有裁量權，惟此項裁量權之行使，並非漫無限制
    恣意指定，仍應考量其適切性、公平性等，允宜應以指定對
    遺產情況了解較深者、較符合社會一般人之情感認知，並參
    考該件遺產管理事件之相關法律程序複雜性，與其所選任之
    遺產管理人是否有能力管理及能否為公平處理等因素考量，
    而以符合上開條件中較多者為優先選任其人選。
四、被抗告人聲請選任遺產管理人，業據其於原審提出本院96年
    度繼字第982 號、97年度繼字第79號拋棄繼承准予備查函、
    戶籍謄本、繼承系統表、全戶戶籍資料查詢清單、遺產稅課
    稅資料參考清單、土地登記謄本、欠稅總歸戶查詢情形表等
    件影本為證，並經原審依職權調閱上開拋棄繼承卷宗核閱無
    訛，是自形式上觀之，被繼承人之遺產並無人繼承，且未組
    成及召開親屬會議選任遺產管理人，復無任何證據足證被繼
    承人尚有其他繼承人，依前開說明，被抗告人自係被繼承人
    之利害關係人，從而，被抗告人以其為利害關係人聲請選任
    被繼承人王建霖之遺產管理人，自屬有據。
五、本院審酌被繼承人王建霖所遺遺產僅有土地1 筆，其繼承人
    均已拋棄繼承，而拋棄繼承既為民法所規定繼承人之權利，
    一經行使後，就其與被繼承人間之財產關係即行斷絕，諒無
    再任遺產管理人之主觀意願，難免因其無意管理而影響管理
    事務之進行，與遺產管理之本意即不相符，其等既均無意願
    擔任被繼承人之遺產管理人，衡情確難期待無意願之人將善
    盡遺產管理人之注意義務，亦難期待其等能圓滿達成遺產管
    理工作。另被繼承人王建霖所遺上開土地之共有人王千葉為
    被繼承人之伯母，難認關係親近，未必較了解被繼承人之遺
    產及債權債務情況，復又為該筆土地之共有人，基於利害關
    係人地位，日後恐有利益衝突，亦不適宜擔任本件遺產管理
    人。而關係人陳文彬為執業律師，非但具有法律專業知識及
    能力，且與被繼承人所遺遺產間無利害關係，若由其擔任本
    事件之遺產管理人，定能秉持其專業倫理擔當此具公益性質
    之職務，並順利達成管理保存及清算遺產之任務，其復同意
    為本件之遺產管理人，此有本院電話紀錄表、同意書、雲林
    律師公會會員證在卷可稽。據此，爰選任陳文彬律師為被繼
    承人王建霖之遺產管理人，並依法為承認繼承之公示催告。
    原審未及酌量是否有其他有意願之適任人選，較之公務負擔
    繁重且無意願之抗告人為宜，容有未當，應予廢棄，並裁定
    如主文所示。
六、據上論結，本件抗告為有理由，依非訟事件法第157 條、第
    46條，民事訴訟法第492 條，裁定如主文。
中    華    民    國   100    年    2     月    22    日
                  家事法庭  審判長  法  官  林秋火
                                    法  官  黃瑞井
                                    法  官  曾鴻文
以上正本係照原本作成。
本裁定除以其適用法規顯有錯誤為理由，並經本院許可外，不得
再抗告。如提再抗告，應於收受本裁定後10日內，向本院提出再
抗告狀，並繳納再抗告裁判費新臺幣1,000 元。
中    華    民    國   100    年    2     月    23    日
                                    書記官  廖千慧